【裁判字號】    89,台上,7787
【裁判日期】    891221
【裁判案由】    違反水利法
【裁判全文】
最高法院刑事判決                              八十九年度台上字第七七八七號
    上  訴  人  甲○○
                乙○○
                丙○○
右上訴人等因違反水利法案件，不服台灣高等法院中華民國八十七年九月三十日第二
審判決（八十七年度上訴字第三二三五號，起訴案號：台灣板橋地方法院檢察署八十
六年度偵字第七五一七、九七四○號），提起上訴，本院判決如左：
    主  文
原判決撤銷，發回台灣高等法院。
    理  由
本件原判決認定上訴人甲○○、丙○○、乙○○（起訴書誤植為張敏華）均明知政府
主管機關為保護水道，禁止在行水區內傾倒廢土，仍基於犯意聯絡，以整地為名，實
則移為傾倒廢土之用，於民國八十六年三月二十五日由乙○○以種植農作物之名義向
不知情之王通雄承租坐落台北縣樹林鎮○○段彭厝小段二五九之二地號之河川行水區
內高灘地（位於大漢溪城林大橋之上方約三百公尺處，鄰近土城市環河四十一號幹道
，所有人為王通雄之父王振欽）。同日，乙○○將上開租地以新台幣（下同）二十萬
元代價包由丙○○開挖、整地，丙○○又請甲○○擔任現場負責人，先行在鄰近台北
縣樹林鎮○○段彭厝小段二五九之二地號河川行水區內高灘地之台北縣土城市○○○
段三之十Ａ、三之十一Ａ、三之十二Ａ、三之十三Ａ、七十之三Ａ、七○之九Ａ號行
水區土地上鋪設丙○○向他人承租之鐵板以利挖土機及大卡車通行，並由甲○○聘僱
不知上開土地為行水區之徐叔杰、許春逢（已由檢察官另行處分不起訴）及謝順良等
三人，分別駕駛徐叔杰、許春逢所有之ＫＯＭＴＳＵＰＣ二○○、二一○型挖土機與
謝順良所有之車號ＡＬ－二八七號大卡車各乙部，進行整地、傾倒廢土等工作，使用
台北縣樹林鎮○○段彭厝小段二五九之二地號河川行水區土地傾倒廢土面積約二千五
百平方公尺，違反水利法第七十八條第一項第三款之規定，致生公共危險，迨同年月
二十六日晚間九時三十分許，甲○○、徐叔杰、許春逢三人在從事傾倒廢土作業時為
台北縣政府工務局河川巡防員會同警方當場查獲等情，因認第一審判決論處甲○○、
乙○○、丙○○共同違反主管機關為保護水道，禁止在行水區內傾倒廢土之規定，致
生公共危險各罪刑（甲○○為累犯），固非無見。
惟查(一)按審理事實之法院，對於被告有利及不利之證據，均應一併加以注意，依職權
詳為調查，再綜合全部證據資料，本於經驗及論理法則，定其取捨，並明全部證據
取捨判斷之理由，否則即有理由不備之違法。原判決認定上訴人等於台北縣樹林鎮○
○段彭厝小段二五九－二號河川行水區土地上傾倒廢土約二千五百平方公尺，認違反
水利法第七十八條第一項第三款之規定，致生公共危險，迨八十六年三月二十六日晚
間九時三十分許為警查獲。惟查乙○○於八十六年三月二十五日與王通雄以耕作為目
的簽訂合約書。而證人徐叔杰、許春逢於警訊中供明：其等係於八十六年三月二十六
日晚上九時許才開始工作，此有合約書及該二證人之筆錄可按（詳七五一七號偵卷四
頁反面、四－一頁反面、二十二頁），如上開供詞為真實，甲○○僱用徐叔杰、許春
逢工作之時間僅三十分鐘，即為警查獲，則甲○○等人傾倒廢土之數量若干﹖傾倒此
等廢土是否達於致生公共危險之程度，原審未依職權詳為調查，並明全部證據取捨
判斷之理由，自有理由不備之違法。(二)又水利法第九十二條之一第一項中、後段所載
：違反第七十八條第一項各款情形之一者，因而損害他人之權益者，處三年以下有期
徒刑、拘役或科或併科四千元以上二萬元以下罰金；致生公共危險者，處五年以下有
期徒刑，得併科六千元以上三萬元以下罰金，兩者之構成要件迥異，原判決以該條後
段論處上訴人等罪刑，但就上訴人等之上開行為致生公共危險之具體事實，未於事實
欄詳加記載，自不足為適用法律之依據。上訴意旨指摘原判決不當，尚非全無理由，
應認有撤銷發回更審之原因。
據上論結，應依刑事訴訟法第三百九十七條、第四百零一條，判決如主文。
中      華      民      國    八十九    年     十二     月    二十一    日
                              最高法院刑事第十庭
                                  審判長法官  莊  登  照
                                        法官  洪  明  輝
                                        法官  蔡  清  遊
                                        法官  黃  一  鑫
                                        法官  林  秀  夫
      右正本證明與原本無異
                                              書  記  官
中      華      民      國    八十九    年     十二     月    二十九    日


司法院資訊處製作；財團法人民間司法改革基金會備份。
